ACORDAO-COMPLETO-2550659

ACÓRDÃO 2536/2022 ATA 44/2022 - PLENÁRIO

VISTOS, relatados e discutidos estes autos de embargos de declaração opostos ao Acórdão 1764/2022-TCU-Plenário, 
ACORDAM os Ministros do Tribunal de Contas da União, reunidos em sessão Plenária, ante as razões expostas pelo relator, em:
9.1. nos termos dos arts. 32, inciso II, e 34 da Lei 8.443/1992, conhecer do presente recurso;
9.2. quanto ao mérito, negar-lhe provimento, mantendo inalterados os termos do acórdão recorrido; e
9.3. dar ciência à recorrente.

Embargos de declaração contra acórdão que deu provimento parcial a recurso de revisão interposto em face de deliberação que julgou tomada de contas especial instaurada em razão de irregularidades na aplicação de recursos repassados pelo Fundo Nacional de Assistência Social, no exercício de 2010.

Prefeitura Municipal de Lagoa do Carro/PE

3. Recorrente: Judite Maria Botafogo Santana da Silva (XXX.976.814-XX)4.

13.1. Ministros presentes: Bruno Dantas (na Presidência), Walton Alencar Rodrigues, Benjamin Zymler (Relator), Aroldo Cedraz, Vital do Rêgo e Jorge Oliveira.
13.2. Ministros-Substitutos convocados: Marcos Bemquerer Costa e Weder de Oliveira.

Judite Maria Botafogo Santana da Silva

BENJAMIN ZYMLER

Ministro Benjamin Zymler

Trata-se de embargos de declaração opostos pela sra. Judite Maria Botafogo Santana da Silva ao Acórdão 1764/2022-TCU-Plenário, que deu provimento parcial a recurso de revisão interposto pela embargante contra o Acórdão 1631/2017-TCU-Segunda Câmara.
2.	O presente feito tratou, originalmente, de tomada de contas especial instaurada pelo Ministério do Desenvolvimento Social e Combate à Fome (MDS) contra a sra. Judite Maria Botafogo Santana da Silva, ex-prefeita do município de Lagoa do Carro/PE (gestão 2009-2012) , devido à impugnação da totalidade das despesas realizadas com recursos repassados pelo Fundo Nacional de Assistência Social (FNAS) , no exercício de 2010.
3.	Aportados na modalidade fundo a fundo, os repasses tinham por objetivo a execução dos Serviços de Proteção Social Básica e de Proteção Social Especial, e totalizaram o montante de R$ 299.606,25.
4.	No âmbito deste Tribunal, a ex-prefeita foi citada pela não comprovação da boa e regular aplicação da totalidade dos recursos repassados pelo FNAS, em 2010.
5.	Devidamente notificada, a responsável compareceu aos autos por meio dos seus procuradores (peça 11) , alegando, em síntese, que os serviços teriam sido realizados, de forma que a devolução integral dos recursos repassados resultaria em enriquecimento ilícito da União, sendo que o correspondente ressarcimento só poderia ocorrer na hipótese de ação dolosa ou de culpa grave.
6.	Em posicionamentos uniformes, a Secretaria de Controle Externo no Estado de Pernambuco (Secex/PE) e o Ministério Público junto ao Tribunal de Contas da União (MP/TCU) recomendaram que as contas fossem julgadas irregulares, com imputação de débito e aplicação de multa.
7.	Desse modo, por meio do Acórdão 1631/2017-TCU-Segunda Câmara, de relatoria do Ministro-substituto André Luís de Carvalho, houve o julgamento pela irregularidade das contas da sra. Judite Maria Botafogo Santana da Silva, com imputação de débito correspondente à integralidade dos valores recebidos e de multa, no valor de R$ 60.000,00.
8.	Ato contínuo, a ex-gestora interpôs recurso de reconsideração, ocasião em que entendeu a Secretaria de Recursos (Serur) ser possível estabelecer o nexo de causalidade entre a maior parte das despesas realizadas e os recursos federais repassados. Dessa forma, a unidade técnica propôs que o débito fosse reduzido para R$ 34.693,45 e, consequentemente, de forma proporcional, que fosse diminuído também o valor da multa.
9.	O Parquet especializado ratificou o posicionamento da Serur.
10.	Assim, por meio do Acórdão 1933/2019-TCU-Segunda Câmara, sob relatoria do Ministro Augusto Nardes, foi dado provimento parcial ao recurso de reconsideração com vistas à redução do débito imputado à recorrente, remanescendo sem comprovação o valor de R$ 33.437,37. Houve, ainda, a redução do valor da multa para R$ 7.000,00.
11.	Posteriormente, a ex-prefeita ajuizou novo recurso de reconsideração, o qual não foi conhecido em razão da preclusão consumativa, nos termos do Acórdão 7525/2019-TCU-Segunda Câmara.
12.	Em seguida, por meio de recurso de revisão, a ora embargante pretendeu comprovar a regular execução das despesas que permaneceram impugnadas.
13.	Os exames uniformes exarados pela Serur e pelo MP/TCU foram no sentido de que os documentos então apresentados permitiam aferir o nexo de causalidade entre os recursos e o pagamento dos salários de quatro prestadores de serviços no âmbito das ações de assistência social do município. Por essa razão, o débito apurado poderia ser reduzido em R$ 17.100,00. Além disso, da tabela de débito contida no acórdão recorrido, deveria ser excluída a parcela de R$ 2.375,00, que fora computada em duplicidade. As demais alegações recursais foram devidamente refutadas.
14.	O feito prosseguiu regularmente e, na sessão de 3/8/2022, por meio do Acórdão 1764/2022-TCU-Plenário deste Tribunal proferiu a seguinte decisão:
	"[...] ACORDAM os Ministros do Tribunal de Contas da União, reunidos em sessão Plenária, ante as razões expostas pelo relator, em:
	9.1. conhecer do presente recurso de revisão, com fundamento nos arts. 32, inciso III, e 35, inciso III, da Lei 8.443/1992;
	9.2. quanto ao mérito, dar provimento parcial ao presente recurso para:
	9.2.1. alterar o valor do débito discriminado no subitem 9.1 do Acórdão 1631/2017-TCU-Segunda Câmara, que passará a ter a seguinte composição;
	Valor (R$) 
	Data
	C/D

	2.375,00
	15/3/2010
	D

	2.375,00
	9/4/2010
	D

	1.425,00
	9/4/2010
	C

	2.375,00
	27/4/2010
	D

	1.425,00
	27/4/2010
	C

	2.375,00
	2/6/2010
	D

	1.425,00
	2/6/2010
	C

	475,00
	9/6/2010
	D

	2.850,00
	29/6/2010
	D

	1.900,00
	29/6/2010
	C

	2.850,00
	4/8/2010
	D

	1.900,00
	4/8/2010
	C

	2.850,00
	27/8/2010
	D

	2.850,00
	28/9/2010
	D

	1.425,00
	28/9/2010
	C

	2.850,00
	28/10/2010
	D

	1.900,00
	28/10/2010
	C

	2.850,00
	7/12/2010
	D

	1.900,00
	7/12/2010
	C

	475,00
	10/12/2010
	D

	1.900,00
	10/12/2010
	C

	3.325,00
	27/12/2010
	D

	1.900,00
	27/12/2010
	C

	187,37
	30/12/2010
	D

9.2.2. reduzir o valor da multa aplicada pelo subitem 9.3 do Acórdão 1933/2019-TCU-Segunda Câmara, de R$ 7.000,00 (sete mil reais) para R$ 3.000,00 (três mil reais) ;
9.3. apor sigilo às páginas 20, 26, 28, 30, 32 e 33 da peça 93 e às páginas 3-5 da peça 109; e
9.4. dar ciência desta deliberação à recorrente, à Prefeitura Municipal de Lagoa do Carro/PE, ao Ministério da Cidadania, ao Tribunal de Contas do Estado de Pernambuco e à Procuradoria da República no Estado de Pernambuco."  (g. n.) 
15.	Agora, a sra. Judite Maria Botafogo Santana da Silva opõe embargos de declaração por meio dos quais suscita a existência de omissão e de erro material no julgado acima com base nos seguintes argumentos (peça 119) :
	a) o não atendimento às solicitações do Ministério não decorreu de descaso ou de falta de interesse, mas de equívocos administrativos na fase interna da tomada de contas especial, os quais violaram a ampla defesa e o devido processo legal;
	b) a sua notificação somente se efetivou quando não mais integrava a administração do município, a qual passou a ser ocupada por seu sucessor, inimigo pessoal e desafeto político;
	c) apesar das dificuldades encontradas, apresentou comprovantes de despesas que resultaram no reconhecimento da boa e regular aplicação da quase totalidade dos recursos repassados; e
	d) a moldura fática do caso em exame deve ser levada em consideração para, aplicando-se os princípios da proporcionalidade e da razoabilidade, afastar-se a imposição de débito e reduzir a multa aplicada.
16.	Diante disso, a embargante pleiteia a reforma da decisão vergastada e, consequentemente, o afastamento do débito e da sanção que lhe foi imposta.
	É o relatório.

Edson Monteiro Vera Cruz Filho (OAB/PE 26.183)

Não atuou

EMBARGOS DE DECLARAÇÃO OPOSTOS À DECISÃO QUE DEU PROVIMENTO PARCIAL A RECURSO DE REVISÃO. AUSÊNCIA DE CONTRADIÇÃO, OMISSÃO OU OBSCURIDADE. REJEIÇÃO. CIÊNCIA.

TOMADA DE CONTAS ESPECIAL (TCE)

não atuou

Considerando que o exame de admissibilidade cinge-se ao cabimento do recurso, sem indagar sobre a existência, ou não, de omissão, contradição ou obscuridade, verifica-se que os argumentos apresentados pela embargante enquadram-se, em tese, no que dispõe o art. 34 da Lei 8.443/1992.
2.	Além disso, a notificação da sra. Judite Maria Botafogo Santana da Silva acerca do acórdão embargado foi dispensada, tendo em vista que, antes de sua realização, houve a interposição do presente recurso. Dessa forma, o requisito da tempestividade também foi atendido.
3.	Logo, conheço dos presentes embargos de declaração, uma vez que estão presentes os requisitos específicos de admissibilidade previstos nos arts. 32 e 34 da Lei 8.443/1992 c/c o art. 287 do RITCU.
II - Breve histórico
4.	O presente feito tratou, originalmente, de tomada de contas especial instaurada pelo Ministério do Desenvolvimento Social e Combate à Fome (MDS) contra a sra. Judite Maria Botafogo Santana da Silva, ex-prefeita do município de Lagoa do Carro/PE (gestão 2009-2012) , devido à impugnação da totalidade das despesas realizadas com recursos repassados pelo Fundo Nacional de Assistência Social (FNAS) , no exercício de 2010.
5.	Aportados na modalidade fundo a fundo, os repasses tinham por objetivo a execução dos Serviços de Proteção Social Básica e de Proteção Social Especial, e totalizaram o montante de R$ 299.606,25.
6.	No âmbito deste Tribunal, a ex-prefeita foi citada pela não comprovação da boa e regular aplicação da totalidade dos recursos repassados pelo FNAS, em 2010.
7.	Devidamente notificada, a responsável alegou, em síntese, que os serviços teriam sido realizados, de forma que a devolução integral dos recursos repassados resultaria em enriquecimento ilícito da União, sendo que o correspondente ressarcimento só poderia ocorrer na hipótese de ação dolosa ou de culpa grave.
8.	Em posicionamentos uniformes, a Secex/PE e o MP/TCU recomendaram que as contas fossem julgadas irregulares, com imputação de débito e aplicação de multa.
9.	Desse modo, por meio do Acórdão 1631/2017-TCU-Segunda Câmara, de relatoria do Ministro-substituto André Luís de Carvalho, houve o julgamento pela irregularidade das contas da sra. Judite Maria Botafogo Santana da Silva, com imputação de débito correspondente à integralidade dos valores recebidos e de multa, no valor de R$ 60.000,00.
10.	Ato contínuo, a ex-gestora interpôs recurso de reconsideração, ocasião em que a Serur entendeu ser possível estabelecer o nexo de causalidade entre a maior parte das despesas realizadas e os recursos federais repassados. Dessa forma, a unidade técnica propôs que o débito fosse reduzido para R$ 34.693,45 e, consequentemente, de forma proporcional, que fosse diminuído também o valor da multa.
11.	O Parquet especializado ratificou o posicionamento da Serur.
12.	Assim, por meio do Acórdão 1933/2019-TCU-Segunda Câmara, sob relatoria do Ministro Augusto Nardes, foi dado provimento parcial ao recurso de reconsideração com vistas à redução do débito imputado à recorrente, remanescendo sem comprovação o valor de R$ 33.437,37. Houve, ainda, a redução do valor da multa para R$ 7.000,00.
13.	Em seguida, por meio de recurso de revisão, a ora embargante pretendeu comprovar a regular execução das despesas que permaneceram impugnadas.
14.	Os exames uniformes exarados pela Serur e pelo MP/TCU foram no sentido de que os documentos então apresentados permitiam aferir o nexo de causalidade entre os recursos e o pagamento dos salários de quatro prestadores de serviços no âmbito das ações de assistência social do município. Por essa razão, o débito apurado poderia ser reduzido em R$ 17.100,00. Além disso, da tabela de débito contida no acórdão recorrido, deveria ser excluída uma parcela de R$ 2.375,00, que fora computada em duplicidade. As demais alegações recursais foram refutadas.
15.	O feito prosseguiu regularmente e, por meio do Acórdão 1764/2022-TCU-Plenário desta Corte assim se manifestou, in verbis:
	"[...] ACORDAM os Ministros do Tribunal de Contas da União, reunidos em sessão Plenária, ante as razões expostas pelo relator, em:
	9.1. conhecer do presente recurso de revisão, com fundamento nos arts. 32, inciso III, e 35, inciso III, da Lei 8.443/1992;
	9.2. quanto ao mérito, dar provimento parcial ao presente recurso para:
	9.2.1. alterar o valor do débito discriminado no subitem 9.1 do Acórdão 1631/2017-TCU-Segunda Câmara, que passará a ter a seguinte composição;
	Valor (R$) 
	Data
	C/D

	2.375,00
	15/3/2010
	D

	2.375,00
	9/4/2010
	D

	1.425,00
	9/4/2010
	C

	2.375,00
	27/4/2010
	D

	1.425,00
	27/4/2010
	C

	2.375,00
	2/6/2010
	D

	1.425,00
	2/6/2010
	C

	475,00
	9/6/2010
	D

	2.850,00
	29/6/2010
	D

	1.900,00
	29/6/2010
	C

	2.850,00
	4/8/2010
	D

	1.900,00
	4/8/2010
	C

	2.850,00
	27/8/2010
	D

	2.850,00
	28/9/2010
	D

	1.425,00
	28/9/2010
	C

	2.850,00
	28/10/2010
	D

	1.900,00
	28/10/2010
	C

	2.850,00
	7/12/2010
	D

	1.900,00
	7/12/2010
	C

	475,00
	10/12/2010
	D

	1.900,00
	10/12/2010
	C

	3.325,00
	27/12/2010
	D

	1.900,00
	27/12/2010
	C

	187,37
	30/12/2010
	D

9.2.2. reduzir o valor da multa aplicada pelo subitem 9.3 do Acórdão 1933/2019-TCU-Segunda Câmara, de R$ 7.000,00 (sete mil reais) para R$ 3.000,00 (três mil reais) ;
9.3. apor sigilo às páginas 20, 26, 28, 30, 32 e 33 da peça 93 e às páginas 3-5 da peça 109; e
9.4. dar ciência desta deliberação à recorrente, à Prefeitura Municipal de Lagoa do Carro/PE, ao Ministério da Cidadania, ao Tribunal de Contas do Estado de Pernambuco e à Procuradoria da República no Estado de Pernambuco." (g. n.) 
16.	É contra essa deliberação que se insurge a embargante.
III - Das alegações recursais
17.	Em breve resumo, a sra. Judite Maria Botafogo Santana da Silva suscita a existência de omissão e de erro material no julgado acima com base nos argumentos de que: 
	a) o não atendimento às solicitações do Ministério não decorreu de descaso ou de falta de interesse, mas de equívocos administrativos na fase interna da tomada de contas especial, os quais violaram a ampla defesa e o devido processo legal;
	b) a sua notificação somente se efetivou quando não mais integrava a administração do município, a qual passou a ser ocupada por seu sucessor, inimigo pessoal e desafeto político;
	c) apesar das dificuldades encontradas, apresentou comprovantes de despesas que resultaram no reconhecimento da boa e regular aplicação da quase totalidade dos recursos repassados; e
	d) a moldura fática do caso em exame deve ser levada em consideração para, aplicando-se os princípios da proporcionalidade e da razoabilidade, afastar-se a imposição de débito e reduzir a multa aplicada.
IV - Da análise de mérito
18.	Não procede a omissão levantada pela embargante.
19.	Como visto, em suas alegações recursais, a ex-prefeita não apresenta qualquer argumento que indique a existência de vício a ser sanado da decisão vergastada, limitando-se, tão somente, a requerer o afastamento do débito remanescente com fundamento nos princípios da proporcionalidade e da razoabilidade. No entanto, os motivos apresentados não se mostram aptos a, por si sós, alterarem a decisão adotada por esta Corte.
20.	Do que ressai dos autos, o débito inicial imputado à embargante alcançava R$ 299.606,25, o que correspondia à totalidade dos recursos repassados. Mediante recurso de reconsideração, houve a redução da dívida para R$ 33.437,37. Em seguida, em recurso de revisão, a ex-prefeita ofereceu documentação que viabilizou a redução do débito ao montante de R$ 13.962,37, em valores originais.
21.	O último abatimento no valor do débito, já na decisão ora embargada, decorreu da aceitação de documentos que permitiram o reconhecimento do pagamento de quatro prestadores de serviços no âmbito das ações de assistência social desenvolvidas na municipalidade. Ainda que os valores empregados no pagamento desses funcionários tenham advindo de outra conta da prefeitura que não aquela específica para o recebimento dos valores do Fundo Nacional de Assistência Social, este Tribunal entendeu ser possível estabelecer o nexo causal e acatar tais despesas.
22.	Cumpre ressaltar que, de forma favorável à responsável, houve um empenho deste Tribunal na busca do liame entre os recursos e os pagamentos supostamente efetuados, uma vez que a tabela oferecida apresentava erros de elaboração e os extratos bancários continham descompassos de transferências de valores que somente puderam ser superados por meio de um esforçado exercício de comparação entre as movimentações financeiras, o histórico de pagamentos de salários e as folhas de pagamentos apresentadas.
23.	Assim, dos seis prestadores de serviços cujos pagamentos a embargante pretendeu demonstrar, apenas foi possível o acolhimento das despesas relativas a quatro deles. A análise efetuada pela Serur mostrou que, para esses quatro, as datas de transferências dos recursos e as de recebimento dos salários são próximas na maioria dos casos. Ainda que esses gastos não tenham sido fiscalizados pelo Conselho Municipal de Assistência Social (CMAS) e que o vínculo entre pagamentos e recebimentos não tenha sido estabelecido de forma inequívoca (as movimentações, independente do mês, são sempre identificadas pelo mesmo número de documento) , tais gastos foram aceitos como crédito a abater do débito. Todavia, em relação a outros dois, não houve documentação suficiente. Além disso, apenas os citados quatro funcionários declararam que trabalharam no projeto no período em exame.    
24.	Ademais, há gastos restantes que não contaram com qualquer explicação por parte da responsável e que, por isso, continuaram como débito sob sua responsabilidade (R$ 475,00, de 9/6/2010; R$ 2.850,00, de 27/8/2010; e R$ 187,37, de 30/12/2010) . 
25.	Com efeito, os argumentos apresentados corroboram a constatação de que a embargante se insurge contra o mérito da decisão deste Tribunal sem fundamentos aptos a demonstrar qualquer omissão.
26.	De tal modo, inexistindo vício a ser sanado na deliberação atacada, devem ser rejeitados os presentes embargos.
27.	Diante do exposto, voto para que o Tribunal adote o acórdão que ora submeto à deliberação deste Colegiado.
          TCU, Sala das Sessões Ministro Luciano Brandão Alves de Souza, em 23 de novembro de 2022.
BENJAMIN ZYMLER
Ministro-Relator